【裁判字號】    94,訴,520
【裁判日期】    950303
【裁判案由】    租佃爭議
【裁判全文】
臺灣新竹地方法院民事判決               94年度訴字第520號
原      告  乙○○
            甲○○
被      告  丁○○
            戊○○
                        弄1號.
輔  佐  人  丙○○
上列當事人間租佃爭議事件，本院於民國95年2月20日辯論終結
，判決如下：
    主      文
原告之訴駁回。
訴訟費用由原告負擔。
    事      實
甲、原告方面：
壹、聲明：
一、確認兩造就新竹縣新埔鎮○○段273地號及611地號之租佃關
    係不存在。
貳、陳述：
一、原告之祖父吳傳丁就坐落新竹縣新埔鎮○○段273 地號（重
    測前屬五分埔段五分埔小段386之2地號）及611 地號（重測
    前屬五分埔段五分埔小段373地號）等2筆（下稱系爭土地）
    、地目分屬田及原之土地與被告之父鄧福運訂立三七五租約
    。嗣因上開租佃契約之當事人均已死亡，系爭土地已由原告
    取得，租佃關係亦由被告繼受，雙方並辦理私有耕地租約（
    字號為：台灣省新竹縣新埔鎮私有耕地租約五埔字第39號 ）
    。
二、被告承租上開2筆土地，自民國53年起迄93 年止，共繳納租
    穀為43261 台斤，惟依據三七五租約及新竹縣推行三七五減
    租耕地產物收穫比計算，被告應繳納之租穀為58548 台斤，
    故被告積欠租穀已達2 年之總和，經原告訴請新竹縣新埔鎮
    公所耕地租佃委員會調解時，即當面告知被告並催告被告應
    速予繳清，惟被告均拒絕給付，為此提起本件訴訟。
乙、被告方面：
壹、聲明：
一、駁回原告之訴。
貳、陳述：
一、原告起訴依據之租穀總量標準容有誤解，依據新竹縣新埔鎮
    公所函覆系爭租約之租穀上限標準應為836 公斤，故被告並
    無積欠租穀之情。且被告自80年起始在系爭土地上耕作，對
    於80年以前實際繳納穀租之情形及數量並不清楚，況租金給
    付請求權，因5年未行使而消滅，民法第126條定有明文，故
    本件是否有積欠租穀之情形，應以本件租佃爭議調解之日即
    93年12月起回溯5年以為判斷。
二、按民法第440條第1項規定，承租人支付租金有遲延者，出租
    人得定期當期限催告承租人支付租金，如承租人於期限內不
    為支付，出租人得終止租約。本件被告並無所謂欠租達2 年
    之總和情事，況原告尚未以催告方式通知被告支付租金情事
    ，故本件終止租約亦與法未合。
    理      由
一、按出租人與承租人間因耕地租佃發生爭議時，應由當地鄉（
    鎮、市、區）公所耕地租佃委員會調解；調解不成立者，應
    由直轄市或縣（市）政府耕地租佃委員會調處；不服調處者
    ，由直轄市或縣（市）政府耕地租佃委員會移送該管司法機
    關，司法機關迅予處理，並免收裁判費用。前項爭議案件非
    經調解、調處，不得起訴，耕地三七五減租條例第26條定有
    明文。本件原告主張兩造有租佃糾紛，申請新竹縣新埔鎮公
    所耕地租佃委員會調解，嗣調解不成立，乃由新竹縣政府耕
    地租佃委員會進行調處，並作成系爭耕地租約仍予存續之決
    議，原告不服調處，經新竹縣政府耕地租佃委員會移送本院
    ，有新竹縣政府94年9 月16日府地權字第0940122627號函、
    新竹縣政府耕地租佃委員會調解程序筆錄、新竹縣新埔鎮公
    所94年2月5日新埔民字第0940001893號函、新埔鎮公所耕地
    租佃委員會調處程序筆錄在卷可憑，本件起訴合於耕地三七
    五減租條例第26條規定，合先敘明。
三、本件原告主張原告之祖父吳傳丁就坐落新竹縣新埔鎮○○段
    273 地號（重測前屬五分埔段五分埔小段386之2地號）及
    611地號（重測前屬五分埔段五分埔小段373地號）等2筆（
    下稱系爭土地）、地目分屬田及原之土地與被告之父鄧福運
    訂立三七五租約。於74年間，因上開租佃契約之原始當事人
    均已死亡，系爭土地改由原告之父吳瑞麟取得，租佃關係亦
    由被告繼受，且於86年間，原告之父吳瑞麟亦過世，故系爭
    土地繼由原告取得，雙方即就系爭土地訂定租期為86年1 月
    1 日起至97年12月31日止、字號為五埔字第39號之耕地租約
    之情，業經提出系爭土地之土地登記簿謄本、中壢郵局於91
    年12月12日之第2644號存證信函及耕地租約為證，且為被告
    所不爭，原告此部分主張，應堪信為真實。
四、又原告主張被告積欠之租金已達2年以上，原告已於租佃爭
    議調解時主張終止系爭耕地租約，雙方之租佃關係應不存在
    等語，則為被告所否認，並以前詞置辯，茲論述如下：
(一)次按耕地地租租額，不得超過主要作物正產品全年收獲總量
    千分之三百七十五；原約定地租超過千分之三百七十五者，
    減為千分之三百七十五；不及千分之三百七十五者，不得增
    加。又耕地租約在租佃期限未屆滿前，非有地租積欠達二年
    之總額時，不得終止，耕地三七五減租條例第2 條及第17條
    第1項第3款分別定有明文。查：本件租約耕地即新竹縣新埔
    鎮○○段273地號，經地政機關銓定等則為9等則，評定之全
    年總收獲量4819（公頃＼公斤），全年應繳租穀為701 公斤
    （計算方式為： 全年總收獲量*0.375*承租面積）；霄裡段
    611 地號，經地政機關銓定等則為30等則，評定之全年總收
    獲量為1887 （公頃＼公斤），全年應繳租穀為135公斤之情
    ，有新竹縣新埔鎮公所於95年1月9日之新埔民字第09500000
    55號函在卷可稽，雖雙方就上開耕地之租穀於耕地契約約定
    年繳1429公斤，惟揆諸上開之說明，兩造更新之耕地租賃契
    約，既在耕地三七五減租條例公布施行之後，自應受條條例
    第2條第1項規定之限制，故雙方就系爭耕地之租金約定，已
    逾主要作物正產品全年收獲總量千分之三百七十五，依據民
    法第71條規定應屬無效。從而，本件計算系爭耕地之租額自
    應以新竹縣新埔鎮公所上開函文所示之租穀為主。
(二)次按租金之請求權，因五年間不行使而消滅，民法第126 條
    復有明文。本件原告就系爭耕地欠租之事係於93年12月間向
    新竹縣新埔鎮公所聲請調解，是其對於89年至93年之租金請
    求，仍未罹於時效，至53年至88年之租金請求權既因罹於時
    效之故，即無庸再予審酌是否有積欠租金之實。從而，自88
    年起至93年止，被告就系爭耕地應繳納之租穀為4180公斤（
    (135+701)*5=4180），而被告於89、90、91年所繳納之租穀
    為870公斤，92年所繳納之租穀為446公斤，93年所繳納之租
    穀為900 公斤，總和為3956公斤之情，為兩造所不否認，雖
    被告另稱於92 年曾就該年度所欠之租穀480公斤部分折合現
    金新台幣6800元郵匯予原告，且為原告所不否認，惟按耕地
    三七五減租條例第9 條規定繳付地租以稻穀繳付，如折合現
    金或其他作物繳付須經出租人同意；又繳付地租出租人無正
    當理由拒絕收受時，得憑村里長、農會證明，送鄉鎮市公所
    代收，同條例第10條亦有明文。系爭耕地之地租，雙方既約
    明為稻穀，被告以現金當作租金繳付自須得原告同意始得為
    之，惟被告於92年以匯款之折合現金方式繳納租金，並未提
    出具體事證足資認定原告事前就此有何同意，尚難認發生清
    償租金之效力。是本件被告5年來積欠租穀之總合為224公斤
    （0000-0000=224），尚未達2年之總額。
(三)再按耕地出租人以承租人積欠地租達2 年之總額為原因終止
    租約，應依民法第440條第1項規定，定相當期限催告承租人
    支付，如承租人於期限內不為支付者，出租人得終止租約，
    此項規定於出租人依耕地三七五減租條例第17條第1項第3款
    終止契約亦適約之。本件原告於93年12月向新竹縣新埔鎮公
    所聲請調解時，已向被告表明積欠租金終止租約，已如前述
    ，並於94年11月17日以起訴書繕本送達為終止租約之意思表
    示，是被告辯稱原告尚未以催告方式通知被告支付租金情事
    容有誤解，惟系爭耕地租約，既無耕地三七五減租條例第17
    條第1項第3款之事由，業如前述，是原告以起訴狀繕本送達
    為終止租約之意思表示，自不生效力，附此敘明。
(四)綜上所述，本件被告並無積欠租金已達2 年總額情事，故原
    告主張依耕地三七五減租條例第17條第1項第3款規定，確認
    就系爭2筆耕地之租約不存在，尚屬無據，應予駁回。
四、本件事証已臻明確，兩造其餘攻擊防禦方法及所為立証，於
    判決結果並無影響，爰不逐一論述，附此敘明。
據上論結，本件原告之訴為無理由，依民事訴訟法第78條，判決
如主文。
中    華     民    國    95    年    3     月    3    日
                  民事第二庭    法  官  彭淑苑
以上正本係照原本作成。
如對本判決上訴，須於判決送達後20日內向本院提出上訴狀。
中    華    民    國    95    年     3    月    3     日
                                書記官  張永榮


司法院資訊處製作；財團法人民間司法改革基金會備份。
